ACORDAO-COMPLETO-2402859

ACÓRDÃO 3830/2020 ATA 8/2020 - PRIMEIRA CÂMARA

VISTOS, relatados e discutidos estes autos de embargos de declaração opostos por Moris Arditti  ao Acórdão 845/2020-TCU-Primeira Câmara;
ACORDAM os Ministros do Tribunal de Contas da União, reunidos em Sessão da Primeira Câmara, ante as razões expostas pelo Relator, em:
9.1. conhecer dos embargos de declaração com fundamento nos artigos 32, inciso II, e 34 da Lei 8.443/1992, para, no mérito, rejeitá-los;
9.2. dar ciência desta deliberação ao embargante.

Embargos de declaração em tomada de contas especial

Primeira Câmara

Genius Instituto de Tecnologia.

3. Interessados/Responsáveis/Embargante:
3.1. Responsáveis: Carlos Eduardo Pitta (XXX.659.308-XX); Genius Instituto de Tecnologia (03.521.618/0001-95); Moris Arditti (XXX.407.378-XX)
3.2. Embargante: Moris Arditti (XXX.407.378-XX).

13.1. Ministros presentes: Benjamin Zymler (na Presidência), Walton Alencar Rodrigues (Relator), Bruno Dantas e Vital do Rêgo.
13.2. Ministros-Substitutos presentes: Augusto Sherman Cavalcanti e Weder de Oliveira.

Moris Arditti

PRU-3

MORIS ARDITTI

WALTON ALENCAR RODRIGUES

Cuidam os autos de embargos de declaração opostos por Moris Arditti (peças 99/100) ao Acórdão 845/2020-TCU-Primeira Câmara, o qual negou provimento a recurso de reconsideração interposto pelo embargante contra o Acórdão 10122/2018-TCU-Primeira Câmara, relator E. Ministro-Substituto Weder de Oliveira, cujo teor, por sua vez, é o seguinte:
VISTOS, relatados e discutidos estes autos de tomada de contas especial instaurada pela Financiadora de Estudos e Projetos, em razão da omissão no dever de prestar contas dos recursos federais repassados por meio do convênio 01.06.1228.00 (Finep: 3447/2006 e Siafi 580177) e da inexecução de seu objeto: "Desenvolvimento de um software de reconhecimento automático da fala por ditado, para o português falado no Brasil, e aplicações de seu uso em PC, telefonia e PDA".
ACORDAM os ministros do Tribunal de Contas da União, reunidos em sessão da Primeira Câmara, ante as razões expostas pelo relator, em:
9.1. acolher as alegações de defesa e razões de justificativas dos Srs. Ivandro Sanches e Reinaldo de Bernardi e excluí-los da relação processual;
9.2. considerar revéis os Srs. Carlos Eduardo Pitta e Moris Arditti, nos termos do art. 12, § 3º, da Lei 8.443/1992;
9.3. julgar irregulares as contas dos Srs. Carlos Eduardo Pitta e Moris Arditti, com fundamento nos arts. 16, III, "a" e "c", 19, caput, e 23, III, da Lei 8.443/1992 e nos arts. 1º, I, 209, I e III, 210 e 214, III, do RI/TCU, para condená-los, solidariamente, com a Genius Instituto de Tecnologia, ao pagamento das quantias abaixo demonstradas, atualizadas monetariamente e acrescidas de juros de mora, calculados a partir das respectivas datas de ocorrência até o efetivo recolhimento, fixando-lhes o prazo de 15 (quinze) dias para que comprovem, perante este Tribunal, o recolhimento da referida importância aos cofres do Fundo Nacional de Desenvolvimento Científico e Tecnológico (FNDCT) , nos termos do art. 23, III, "a", da citada lei e do art. 214, III, "a", do RI/TCU;
Valor original
Débito (R$)	Data da Ocorrência
697.737,54	6/2/2007
530.487,54	8/10/2007
514.277,54	19/6/2008
9.4. aplicar aos Srs. Carlos Eduardo Pitta e Moris Arditti e à Genius Instituto de Tecnologia, individualmente, a multa prevista no art. 57 da Lei 8.443/1992, no valor de R$ 70.000,00 (setenta mil reais) , fixando-lhes o prazo de 15 (quinze) dias, a contar da notificação, para que comprovem, perante este Tribunal, o recolhimento das quantias aos cofres do Tesouro Nacional, atualizadas monetariamente na forma da legislação em vigor;
9.5. autorizar, desde logo, a cobrança judicial das dívidas constantes deste acórdão, nos termos do art. 28, II, da Lei 8.443/1992, caso não atendidas as notificações; e
9.6. enviar cópia desta deliberação à Procuradoria da República no Estado do Amazonas, em cumprimento ao disposto no art. 16, § 3º, da Lei 8.443/1992, para o ajuizamento das ações civis e penais cabíveis.
Em preliminar, o embargante argui a prescrição quinquenal da pretensão indenizatória e da pretensão punitiva do TCU, tendo como precedentes decisão proferida pelo Superior Tribunal de Justiça, no REsp 1.480.350/RS, Primeira Turma (rel. Min. Benedito Gonçalves, j. em 28/4/2015) , decisão exarada pelo Supremo Tribunal Federal no MS 32.201/DF (rel. Min. Roberto Barroso, julgado em 21/3/2017) , liminar preferida pelo STF no MS 36.523/DF (rel. Min. Alexandre de Moraes, exarada em 17/5/2019) , envolvendo a Genius Instituto de Tecnologia e o Finep em caso semelhante aos autos, bem como entendimento do relator no voto do Acórdão 1314/2013-TCU-Plenário (rel. E. Min. Benjamin Zymler, j. em 29/5/2013) .
No mérito, sustenta omissão e obscuridade da decisão embargada por não apreciar fatos que conduziram ao encerramento abrupto do Instituto Genius e à impossibilidade da prestação de contas do convênio, por não haver delimitado o dano ao erário e a conduta do embargante, não obstante tenha sido executado 96% do objeto pactuado no ajuste. 
Alinha como fundamento vedação inscrita no artigo 20 da Lei de Introdução às Normas do Direito Brasileiro (LINDB) e respectiva norma regulamentadora que impedem serem proferidas decisões com base em valores jurídicos abstratos, como se verifica nos presentes autos em relação à presunção de dano.
Por fim, pugna por que sejam conhecidos os embargos declaratórios para, no mérito, sanar os vícios apontados, dar-lhes efeitos infringentes e arquivar o processo em relação ao responsável.
É o relatório.

Ivan Henrique Moraes Lima (236.578/OAB-SP) e outros; Gilberto Mendes Calasans Gomes (43.391/OAB-DF).

Não atuou.

TOMADA DE CONTAS ESPECIAL. FINANCIADORA DE ESTUDOS E PROJETOS (FINEP). CONVÊNIO. PROJETO DE PESQUISA. OMISSÃO DA PRESTAÇÃO DE CONTAS. EXECUÇÃO PARCIAL. NÃO-APROVEITAMENTO DA PARTE REALIZADA. IRREGULARIDADE. DÉBITO INTEGRAL. MULTA. RECURSO DE RECONSIDERAÇÃO. NÃO-PROVIMENTO. EMBARGOS DE DECLARAÇÃO. CONHECIMENTO. REJEIÇÃO. CIÊNCIA

TOMADA DE CONTAS ESPECIAL (TCE)

não atuaram.

Cuidam os autos de Embargos de Declaração opostos por Moris Arditti ao Acórdão 845/2020-TCU-Primeira Câmara, o qual negou provimento ao recurso de reconsideração interposto pelo embargante em face do Acórdão 10122/2018-TCU-Primeira Câmara, relator o E. Ministro-Substituto Weder de Oliveira.
O Tribunal, por meio do Acórdão 10122/2018-TCU-Primeira Câmara, julgou irregulares as contas de Carlos Eduardo Pitta e de Moris Arditti, condenou-os, solidariamente com a Genius Instituto de Tecnologia, a ressarcirem ao Fundo Nacional de Desenvolvimento Científico e Tecnológico (FNDCT) os recursos federais descentralizados por intermédio do convênio 01.06.1228.00 (Finep 3447/2006 e Siafi 580177) e lhes aplicou sanção pecuniária individual.
Os autos originam-se de tomada de contas especial instaurada pela Financiadora de Estudos e Projetos (Finep) , em razão de omissão no dever de prestar contas da aplicação dos recursos federais repassados à Genius Instituto de Tecnologia por meio do aludido ajuste e de inexecução de projeto de pesquisa "Desenvolvimento de um software de reconhecimento automático da fala por ditado, para o português falado no Brasil, e aplicações de seu uso em PC, telefonia e PDA".
Nesta etapa processual, Moris Arditti argui, em síntese:
a) prescrição quinquenal das pretensões indenizatória e punitiva do TCU;
b) omissão e obscuridade da decisão em não apreciar fatos que conduziram ao encerramento abrupto do Instituto Genius e à impossibilidade da prestação de contas do convênio, além de não haver delimitado o dano ao erário e a conduta do embargante, embora tenha sido executado 96% do objeto pactuado no ajuste.
Feito esse introito, passo a decidir.
Conheço dos embargos de declaração, satisfeitos os requisitos de admissibilidade estabelecidos nos artigos 32, inciso II, e 34 da Lei 8.443/1992.
Todos os argumentos deduzidos pela defesa revelam mero inconformismo com o julgado do Tribunal, tanto em seus aspectos formais e materiais, nada tendo a ver com a existência efetiva dos vícios de obscuridade e omissão.
Consoante se extrai do relatório e voto condutores do acórdão embargado, foram adequadamente enfrentadas e afastadas as preliminares de prescrição quinquenal da pretensão indenizatória e da pretensão punitiva do TCU, com base em sólida jurisprudência da Corte de Contas.
Igualmente no mérito, a decisão fustigada rejeitou a alegação de excludente de responsabilidade invocada pelo embargante, porquanto a impossibilidade material da prestação de contas decorreu de própria inércia do agente, o qual era dirigente da entidade beneficiária, em não haver demonstrado a regular aplicação dos recursos federais da Finep. Destacou, por fim, a inutilidade ou proveito da execução parcial do objeto do ajuste, conforme atestado pela entidade concedente.
Ante o exposto, rejeito os embargos declaratórios e voto por que o Tribunal acolha a minuta de acórdão que ora submeto à deliberação do colegiado.
TCU, Sala das Sessões Ministro Luciano Brandão Alves de Souza, em 31 de março de 2020.
WALTON ALENCAR RODRIGUES 
Relator